【裁判字號】    97,上易,3
【裁判日期】    970319
【裁判案由】    損害賠償
【裁判全文】
臺灣高等法院臺中分院民事判決           97年度上易字第3號
上 訴 人    乙○○
被上訴人    甲○○
上列當事人間損害賠償事件，上訴人對於中華民國96年10月30日
臺灣臺中地方法院95年度訴字第229號第一審判決提起上訴，本
院於民國97年3月5日辯論終結，玆判決如下：
    主    文
上訴駁回。
第二審訴訟費用由上訴人負擔。
    事實及理由
一、被上訴人主張：上訴人出賣其共有坐落臺中縣霧峰鄉○○段
    第1073號土地，應有部分1/4（下稱系爭應有部分土地）與
    原審被告陳金城時，未徵詢共有人即被上訴人是否優先購買
    ，竟於民國（下同）94年3月6日委託訴外人林月春為代理人
    、王樹花為複代理人之土地登記申請書上共同切結：「優先
    購買權人已放棄優先購買權」，持向臺中縣大里地政事務所
    辦理所有權移轉登記，共同侵害被上訴人之權利，依當時公
    告地價計算系爭應有部分土地價值為新台幣（下同）117萬
    1404元，爰本於侵權行為之法律關係，求為命：上訴人及原
    審被告陳金城應連帶給付被上訴人117萬1404元，及自起訴
    狀繕本送達翌日起至清償日止，按年利率5%計算利息之判決
    （被上訴人於原審先位聲明請求上訴人及原審被告陳金城連
    帶給付117萬1404元本息；備位聲明請求確認上訴人及原審
    被告陳金城間就系爭應有部分土地之買賣關係及物權移轉契
    約不存在，其2人應塗銷系爭應有部分土地所有權移轉登記
    。原審判決上訴人應給付被上訴人26萬0312元本息，駁回被
    上訴人其餘請求。上訴人提起本件上訴；被上訴人就其敗訴
    部分於97年1月21日提起附帶上訴，嗣於同月28日撤回附帶
    上訴，茲不予論述）。
二、上訴人則以：系爭應有部分土地及其上建物，於92年6月24
    日台灣台中地方法院（下稱台中地院）以91年度執秋字第
    38197號執行事件進行第3次拍賣時，合計底價僅97萬元，被
    上訴人已受通知而拒絕行使共有人優先購買權；嗣於台中地
    院93年度執秋字第20515號執行事件再行拍賣，第2次拍賣時
    被上訴人業經執行法院通知，上訴人更要求被上訴人出面承
    受，被上訴人均予以拒絕。上訴人於94年3月4日，曾二次當
    面詢問被上訴人購買意願，被上訴人僅願以20萬元及30萬元
    購買，與上訴人承受價格160萬元相差太遠，上訴人始於同
    月6日以120萬元價格出售與原審被告陳金城。被上訴人於本
    件多次陳明願以40萬元承買，更謂其為退休人員並無多餘現
    款可供利用，嗣後再以本身債權予以執行云云。足證被上訴
    人自始即無意行使優先購買權，更不願依上訴人出售之價格
    承買，自無共有人優先購買權受侵害之事實。又系爭應有部
    分土地既於94年3月間出售，自應依當時被上訴人是否願意
    購買、未購買致生何等損害為論斷，被上訴人不能證明其所
    受損害與94年公告地價有何關係，更與95年公告地價無關，
    被上訴人應先就損害情況與金額負舉證責任等語，資為抗辯
    。
三、被上訴人主張上訴人出售系爭土地之應有部分時，未依法通
    知被上訴人，其應有部分業已移轉登記與買受人即原審被告
    陳金城，侵害被上訴人之優先承購權等情，有土地登記第二
    類謄本、土地登記申請書等件影本附卷可證（見原審卷11至
    16頁），堪信為真實。上訴人抗辯曾通知被上訴人行使優先
    購買權，且兩造多次當面談及優先購買事宜乙節，為被上訴
    人所否認，而上訴人自承並無證人在場（見原審卷148、160
    頁），復未提出事證加以證明，自不足取。
四、按土地或建築改良物共有人出賣其應有部分時，他共有人得
    以同一價格共同或單獨優先承購，土地法第三十四條之一第
    四項定有明文。上訴人以117萬1404元出售系爭土地應有部
    分與陳金城時（見原審卷15頁），未依法通知共有人之被上
    訴人，徵詢是否願以同一價格優先承購，即辦理所有權移轉
    登記，致使被上訴人喪失以117萬1404元之價格優先承購該
    應有部分之權利，自應對被上訴人負侵權行為損害賠償責任
    。被上訴人請求上訴人應以金錢賠償其損害，自屬有據。
五、次按所謂共有土地出賣人之通知義務及切結保證他共有人均
    願放棄優先承購權，必係在雙方成立不動產買賣債權契約之
    後，而在訂立不動產所有權移轉登記之物權契約之時，在此
    期間內，出賣人如確已通知其他共有人，或其他共有人知有
    此買賣而自行主張依同樣條件優先承買，出賣人應不負違約
    責任（最高法院78年度台上字第2509號判決參照）。又如優
    先購買權人知有共有人出賣其應有部分之事實而不儘速表示
    願意承買，共有人與原承買人間所訂買賣契約，究係處於不
    確定之狀態。故本條所定之優先購買權，宜參照土地法第一
    百零四條第二項之規定，解為於接到出賣通知後十日內不表
    示者，視為放棄（最高法院80年度台上字第2198號判決參照
    ）。可知共有土地出賣人之通知義務，係在不動產買賣債權
    契約成立後，而在訂立不動產所有權移轉登記之物權契約時
    ，並參照土地法第一百零四條第二項之規定，他共有人於接
    到出賣通知後十日內不為優先承購之意思表示時，視為放棄
    優先承購權。本件系爭應有部分土地登記申請書上所載，上
    訴人係於94年3月6日以買賣為原因，將系爭應有部分土地所
    有權移轉登記與原審被告陳金城，申請書記載立約日期為94
    年3月6日（見原審卷13至16頁），而上訴人上開所辯被上訴
    人於各該執行事件受執行法院通知，或上訴人詢問被上訴人
    購買意願之時間，均在本件上訴人與原審被告陳金城訂立系
    爭應有部分土地買賣契約之前，即與首揭說明不符，自無再
    行調取上開執行卷之必要，上訴人聲請調閱上開執行卷，核
    無必要。縱認上訴人於94年3月6日訂立上開買賣契約後，立
    即通知被上訴人行使優先購買權，然依不動產買賣債權契約
    及物權契約均在94年3月6日，並於同月9日完成登記（見原
    審卷13至16頁），上訴人通知被上訴人行使優先購買權，顯
    未達10日期間，上訴人抗辯被上訴人優先購買權未受侵害云
    云，為無足採。
六、再按當事人已證明受有損害而不能證明其數額或證明顯有重
    大困難者，法院應審酌一切情況，依所得心證定其數額。民
    事訴訟法第二百二十二條第二項定有明文。又損害賠償，除
    法律另有規定或契約另有訂定外，應以填補債權人所受損害
    及所失利益。依通常情形或依已定之計劃、設備或其他特別
    情事，可得預期之利益，視為所失利益，此觀民法第二百十
    六條之規定自明。查，被上訴人如能行使優先購買權，對於
    上訴人有請求以與原審被告陳金城同樣條件訂立買賣契約優
    先購買之權，依系爭應有部分土地登記申請書上所載，上訴
    人係以117萬1404元之價格出售予原審被告陳金城（見原審
    卷15頁）。嗣系爭應有部分土地95年度已調漲為每平方公尺
    8800元，有系爭應有部分土地95年1月公告土地現值之土地
    登記第二類謄本在卷可稽（見原審卷78頁），以此計算系爭
    應有部分土地95年1月公告現值價值為143萬1716元（計算式
    ：8,800元×650.78平方公尺×1/4（應有部分）＝1,431,71
    6元），上訴人如於出售其應有部分與陳金城時依法通知被
    上訴人，被上訴人即得以117萬1404元之價格，取得價值143
    萬1716元之土地，其資產價值自有增加，而該增加之26萬03
    12元（1,431,716元－1,171,404元＝260,312元）部分，即
    係依通常情形被上訴人可得之利益。被上訴人因喪失優先承
    購之權利，損失之利益為26萬0312元，其就此部分請求上訴
    人賠償，並加付自95年1月29日起算之法定遲延利息，核屬
    有據。
七、綜上所述，被上訴人本於侵權行為之法律關係，請求上訴人
    給付26萬0312元，及自95年1月29日起至清償日止，按週年
    利率5%計算之利息，為有理由，應予准許（其請求超過部分
    經原審判決駁回，未據聲明不服而確定）。是原判決就上開
    應准許部分為被上訴人勝訴之判決，並依職權為假執行之宣
    告，經核於法並無不合。上訴論旨，仍執陳詞，指摘原判決
    該部分不當，求予廢棄改判，為無理由，應予駁回。本件事
    證已臻明確，兩造其餘攻擊防禦方法及舉證，核與本件判決
    結果不生影響，毋庸逐一論列，併此敘明。
據上論結，本件上訴為無理由，依民事訴訟法第四百四十九條第
一項、第七十八條，判決如主文。
中    華    民    國    97    年    3     月    19    日
                  民事第一庭    審判長法  官  吳火川
                                      法  官  陳繼先
                                      法  官  饒鴻鵬
以上正本係照原本作成。
不得上訴。
                                      書記官  林明冬
中    華    民    國    97    年    3     月    20    日
                                                      Ｍ


司法院資訊處製作；財團法人民間司法改革基金會備份。
